ACORDAO-COMPLETO-2550506

ACÓRDÃO 8002/2022 ATA 40/2022 - PRIMEIRA CÂMARA

VISTOS, relatados e discutidos estes autos de recurso de reconsideração interposto pelo Centro de Pesquisa e Qualificação Tecnológica - CPQT e por Edson da Silva Almeida, ex-diretor dessa instituição, contra o Acórdão 13310/2021-TCU-Primeira Câmara que, ao apreciar tomada de contas especial, entre outros, julgou irregulares as contas de ambos os recorrentes, condenou-os solidariamente em débito e aplicou-lhes a multa individual, prevista no art. 57 da Lei 8.443/1992, no valor de R$ 10.000,00;
ACORDAM os Ministros do Tribunal de Contas da União, reunidos em Sessão de 1ª Câmara e diante das razões expostas pelo Relator, em: 
9.1. conhecer do recurso de reconsideração interposto pelo Centro de Pesquisa e Qualificação Tecnológica - CPQT e por Edson da Silva Almeida contra o Acórdão 13310/2021-TCU-Primeira Câmara, por adimplir os requisitos de admissibilidade tratados nos arts. 32, inciso I, e 33 da Lei 8.443/1992, c/c o art. 285 do RITCU, para, no mérito, negar-lhe provimento;
9.2. notificar os recorrentes da presente decisão.

Recurso de reconsideração interposto contra o Acórdão 13.310/2021-1ª Câmara que julgou irregulares as contas dos recorrentes, condenou-os solidariamente em débito e aplicou-lhes a multa individual, prevista no art. 57 da Lei 8.443/1992.

Primeira Câmara

Banco do Nordeste do Brasil S.A.

3. Recorrentes: Centro de Pesquisa e Qualificação Tecnológica - CPQT (03.165.769/0001-58); Edson da Silva Almeida (XXX.936.353-XX).

13.1. Ministros presentes: Walton Alencar Rodrigues (Presidente), Benjamin Zymler, Vital do Rêgo (Relator) e Jorge Oliveira.
13.2. Ministro-Substituto presente: Weder de Oliveira.

ACORDAO-COMPLETO-2586334

Acórdão 2919/2023 - Primeira Câmara

VITAL DO RÊGO

Ministro Benjamin Zymler.

Adoto como parte integrante deste relatório a instrução de mérito elaborada no âmbito da Secretaria de Recursos - Serur (peça 106) , que contou com a anuência do diretor da referida unidade instrutiva (peça 107) , a seguir transcrita com os ajustes de forma pertinentes:
INTRODUÇÃO
1.	Trata-se de recurso de reconsideração interposto por Edson da Silva Almeida e pelo Centro de Pesquisa e Qualificação Tecnológica - CPQT (peças 83-84) contra o Acórdão 13310/2021-TCU-Primeira Câmara (peça 68) , de relatoria do Ministro Benjamin Zymler. 
1.1. 	A deliberação recorrida apresenta o seguinte teor (itens assinalados em negrito representam a concessão de efeito suspensivo recursal) : 
 (...) 
9.1. com fundamento nos arts. 1º, inciso I, e 16, inciso III, alíneas "b" e "c", da Lei 8.443/1992 c/c os arts. 19 e 23, inciso III, da mesma Lei, e com os arts. 1º, inciso I, 209, incisos II e III, 210 e 214, inciso III, do RITCU, julgar irregulares as contas do sr. Edson da Silva Almeida (XXX.936.353-XX) e do Centro de Pesquisa e Qualificação Tecnológica - CPQT (03.165.769/0001-58) , condenando-os, solidariamente, ao pagamento da quantia abaixo discriminada, com a fixação do prazo de 15 (quinze) dias, a contar da notificação, para comprovarem, perante o Tribunal (art. 214, inciso III, alínea "a", do RITCU) , o recolhimento da dívida aos cofres do Fundo de Apoio às Atividades Socioeconômicas do Nordeste - Fundeci, atualizadas monetariamente e acrescidas dos juros de mora, calculados a partir das datas indicadas até a do efetivo recolhimento, na forma prevista na legislação em vigor:
Data da ocorrência	Valor histórico (R$)	Identificador da parcela
2/6/2011		60.000,00		D1
3/11/2015		766,94			C1
6/7/2018		34,70			C2
9.2. aplicar ao sr. Edson da Silva Almeida (XXX.936.353-XX) e ao Centro de Pesquisa e Qualificação Tecnológica - CPQT (03.165.769/0001-58) multas individuais no valor de R$ 10.000,00 (dez mil reais) , nos termos dos arts. 19, caput, e 57 da Lei 8.443/1992 c/c art. 267 do RITCU, fixando-lhes o prazo de quinze dias, a contar da notificação, para comprovarem, perante o Tribunal (art. 214, inciso III, alínea "a", do RITCU) , o recolhimento da dívida aos cofres do Tesouro Nacional, atualizada monetariamente desde a data do presente acórdão até a data do efetivo recolhimento, se forem pagas após o vencimento, na forma da legislação em vigor;
9.3. autorizar, desde logo, nos termos do art. 28, inciso II, da Lei 8.443/1992, a cobrança judicial das dívidas caso não sejam atendidas as notificações;
9.4. autorizar, caso solicitado, o pagamento das dívidas em até 36 (trinta e seis) parcelas mensais e consecutivas, nos termos do art. 26 da Lei 8.443/1992 c/c o art. 217 do RITCU, fixando o prazo de 15 (quinze) dias, a contar do recebimento da notificação, para comprovação perante o Tribunal do recolhimento da primeira parcela, e de 30 (trinta) dias, a contar da parcela anterior, para comprovação do recolhimento das demais parcelas, devendo incidir sobre cada valor mensal, atualizado monetariamente, os juros de mora devidos, na forma prevista na legislação em vigor;
9.5. alertar os responsáveis de que a inadimplência de qualquer parcela acarretará o vencimento antecipado do saldo devedor;
9.6 dar ciência da presente deliberação ao Procurador-Chefe da Procuradoria da República no Estado do Ceará, nos termos do § 3º do art. 16 da Lei 8.443/1992 c/c o § 7º do art. 209 do RITCU; e
9.7. dar ciência do presente acórdão aos responsáveis.
HISTÓRICO
2.	O Banco do Nordeste do Brasil S.A. (BNB) instaurou processo de Tomada de Contas Especial (peças 1-35) em desfavor do Centro de Pesquisa e Qualificação Tecnológica (CPQT) e de Edson da Silva Almeida, ex-Diretor daquela instituição, em razão da não comprovação da regular aplicação dos recursos oriundos do Convênio Fundeci 2011/088 (peça 5) . Foram repassados recursos federais da ordem de R$ 60.000,00 (peça 31) com o objetivo de implantar um sistema de avaliação online, a fim de garantir a identidade de alunos e avaliadores, utilizando sistemas de autenticação, através de uma ferramenta simples, baseada em componentes audiovisuais, composta por webcam controlada remotamente via servo-motor, além de um display de cristal líquido, sendo dos artefatos aplicados à educação à distância, em suas mais diversas utilizações.  
2.1.	Coube à Secretaria de Controle Externo de Tomada de Contas Especial (Secex/TCE) a instrução do feito que, após a primeira instrução (peças 47-49) e posterior ratificação pelo relator a quo (peça 50) , promoveu a citação solidária dos mencionados responsáveis em face das seguintes irregularidades:
 (...) 
Irregularidade 1: não comprovação da boa e regular aplicação de recursos federais do convênio FUNDECI 2011/088, em face da ausência de nexo causal entre a movimentação financeira e as despesas apresentadas, consubstanciada nos seguintes fatos (cheque nominal ao convenente, e não ao credor; nota fiscal sem menção ao convênio; nota fiscal não discrimina a qual serviço se enquadra nas rubricas indicadas no convênio; nota fiscal anterior ao convênio;
Evidências da irregularidade: documentos técnicos presentes nas peças 1, 2, 5, 9, 14, 20, 23, 26, 27, 28, 29, 30 e 31. Normas infringidas: art. 70, parágrafo único, da Constituição Federal de 1988; art. 93 do Decreto-lei 200, de 25 de fevereiro de 1967; arts. 39, inciso V, 50, §§ 2º e 3º, da Portaria Interministerial 127/2008, e Termo do Convênio e aditivo.
 (...) 
Débitos relacionados aos responsáveis Edson da Silva Almeida (CPF: XXX.936.353-XX) e Centro de Pesquisa e Qualificação Tecnológica-Cpqt (CNPJ: 03.165.769/0001-58) :
Data de ocorrência	Valor histórico (R$)	Identificador da parcela
2/6/2011		60.000,00		D1
3/11/2015		766,94			C1
6/7/2018		34,70			C2 
 (...) 
Irregularidade II - não comprovação do aporte da contrapartida.
Evidências da irregularidade: documentos técnicos presentes nas peças 1, 2, 5, 9, 14, 20, 23, 26, 27, 28, 29, 30 e 31. Normas infringidas: Art. 70, parágrafo único, da Constituição Federal de 1988; art. 93, do Decreto-lei 200, de 25 de fevereiro de 1967; arts. 20, 43, inciso II, e 57, parágrafo único, da Portaria Interministerial 127/2008, e Termo do Convênio e aditivo.
 (...) 
Débitos relacionados aos responsáveis Edson da Silva Almeida (CPF: XXX.936.353-XX) e Centro de Pesquisa e Qualificação Tecnológica-Cpqt (CNPJ: 03.165.769/0001-58) :
Data de ocorrência 	Valor histórico (R$) 
2/6/2011		5.454,54
 (...) 
Irregularidade III: Não comprovação da execução física do objeto do convênio FUNDECI 2011/088.
Evidências da irregularidade: documentos técnicos presentes nas peças 1, 2, 5, 9, 14, 20, 23, 26, 27, 28, 29, 30 e 31. Normas infringidas: art. 37, caput, c/c o art. 70, parágrafo único, da Constituição Federal de 1988; art. 93, do Decreto-lei 200, de 25 de fevereiro de 1967; art. 30, caput, da Portaria Interministerial 127/2008, e Termo do Convênio, e Termo do Convênio e aditivo.
 (...) 
Débitos relacionados aos responsáveis Edson da Silva Almeida (CPF: XXX.936.353-XX) e Centro de Pesquisa e Qualificação Tecnológica-Cpqt (CNPJ: 03.165.769/0001-58) :
Data de ocorrência	Valor histórico (R$)	Identificador da parcela	
2/6/2011		60.000,00		D1
3/11/2015		766,94			C1
6/7/2018		34,70			C2 
[grifos na transcrição constam no texto original]
2.2.	Regularmente citados (ofícios de notificação às peças 53 e 58 e avisos de recebimento, AR, às peças 55 e 59) . Somente Edson Almeida apresentou alegações de defesa (peça 60) ficando o CPQT em situação de revelia. 
2.3.	A Secex/TCE não acolheu a defesa apresentada e desconstituiu, de ofício, a parcela de débito referente à contrapartida, propondo o julgamento irregular das presentes contas, com a imputação do débito remanescente e a aplicação da pena de multa prevista no art. 57 da Lei 8.443/1992 (peças 6466) . O Ministério Público junto a este Tribunal (MP/TCU) se manifestou em concordância com aquele encaminhamento (peça 67) .
2.4.	Em 14/9/2021, acolhendo a proposta do unidade técnica de origem, ratificada pelo MP/TCU, este Tribunal prolatou o Acórdão 13310/2021-TCU-Primeira Câmara, nos termos transcritos no subitem 1.1 deste Exame. 
2.5.	Irresignado com aquele julgado, os responsáveis, ora recorrentes, apresentaram recurso de reconsideração o qual, na primeira análise por parte desta Secretaria, foi objeto de diligência preliminar (peça 97-98) de forma que fosse regularizado o necessário instrumento de procuração do CPQT a Edson da Silva Almeida. Sobrevindo aos autos a mencionada procuração (peça 102) , tendo sido retomada a análise meritória do recurso.
ADMISSIBILIDADE 
3.	O exame de admissibilidade desta Secretaria propôs o conhecimento do recurso interposto pelo recorrente com a concessão de efeito suspensivo aos itens 9.1, 9.2 e 9.3 do acórdão recorrido (peça 85, p. 2-7) . Por meio de despacho (peça 87) , o relator do recurso, Ministro Vital do Rêgo, acolheu a mencionada proposta.
MÉRITO
4.	Delimitação
4.1.	Constitui objeto do presente exame analisar se incide o instituto da prescrição, com base nas disposições contidas na Lei 9.873/1999, em relação ao débito e à multa aplicada aos responsáveis.
5.	Incidência do instituto da prescrição
5.1.	Os requerentes requerem que seja reconhecida a incidência da prescrição ao débito e à multa a eles aplicadas, nos termos das disposições da Lei 9.873/1999, em face ao que foi decidido no âmbito do RE 638.886 (repercussão geral relativo ao Tema 899) , de relatoria do Ministro Alexandre de Moraes (peça 83) . Especificamente em relação ao CPQT, asseveram que não houve interrupção do prazo prescricional uma vez que aquela entidade encerrou suas atividades a partir do anos de 2015 (peça 84) enquanto sua citação só ocorreu em 2021.
Análise:
5.2.	Ao contrário do que alegam os recorrentes, não incide a prescrição no presente caso. Com efeito, cumpre salientar a existência de duas correntes de entendimento sobre esse tema.
5.3.	No primeiro, o entendimento é o de que o débito é imprescritível (nos termos da Súmula/TCU 282) e, em relação à pretensão punitiva, se aplica o que foi decidido em incidente de uniformização de jurisprudência, Acórdão 1441/2016-TCU-Plenário (relatoria do Ministro Walton Alencar Rodrigues) , onde se firmou, em termos gerais, o entendimento de que a pretensão punitiva do TCU subordina-se ao prazo geral de prescrição indicado no art. 205 da Lei 10.406/2002 (Código Civil) , qual seja dez anos, com as seguintes determinações:
 (...) 
9.1. deixar assente que:
9.1.1. a pretensão punitiva do Tribunal de Contas da União subordina-se ao prazo geral de prescrição indicado no art. 205 do Código Civil;
9.1.2. a prescrição a que se refere o subitem anterior é contada a partir da data de ocorrência da irregularidade sancionada, nos termos do art. 189 do Código Civil;
9.1.3. o ato que ordenar a citação, a audiência ou oitiva da parte interrompe a prescrição de que trata o subitem 9.1.1, nos termos do art. 202, inciso I, do Código Civil;
9.1.4. a prescrição interrompida recomeça a correr da data em que for ordenada a citação, a audiência ou oitiva da parte, nos termos do art. 202, parágrafo único, parte inicial, do Código Civil;
9.1.5. haverá a suspensão da prescrição toda vez que o responsável apresentar elementos adicionais de defesa, ou mesmo quando forem necessárias diligências causadas por conta de algum fato novo trazido pelos jurisdicionados, não suficientemente documentado nas manifestações processuais, sendo que a paralisação da contagem do prazo ocorrerá no período compreendido entre a juntada dos elementos adicionais de defesa ou da peça contendo o fato novo e a análise dos referidos elementos ou da resposta da diligência, nos termos do art. 160, §2º, do Regimento Interno;
9.1.6. a ocorrência desta espécie de prescrição será aferida, independentemente de alegação da parte, em cada processo no qual haja intenção de aplicação das sanções previstas na Lei 8.443/1992;
9.1.7. o entendimento consubstanciado nos subitens anteriores será aplicado, de imediato, aos processos novos (autuados a partir desta data) bem como àqueles pendentes de decisão de mérito ou de apreciação de recurso por este Tribunal.
5.3.1.	Quanto à incidência da prescrição da pretensão punitiva, deve ser considerada como data a quo o dia seguinte com o exaurimento de prazo dos sessenta dias para a apresentação da prestação de contas final do convênio em discussão, contados do final de sua vigência (em 22/3/2013, peça 9) , ou seja, 22/5/2013.
5.3.2.	Como a determinação das citações do recorrente se deu em 28/1/2021 (peça 50) , se constata neste ato a incidência da interrupção do prazo prescricional punitivo, com base no inciso I do art. 202 do Código Civil. Por via de consequência, não se verifica interregno de tempo superior a dez anos (previsto no art. 205 do mesmo diploma legal) entre o início do prazo prescricional, em 22/5/2013 (vide subitem anterior) , e a data em se que foram determinadas as suas citações.
5.3.3.	Dessa forma, não há incidência da prescrição nos termos das disposições do Código Civil.
5.4.	Já o segundo encaminhamento sobre a tese em discussão, diz respeito à adoção do prazo prescricional quinquenário, nos termos do que dispõe a Lei 9.873/1999. Neste contexto, já há considerações sobre esse tema no âmbito desta Serur nos autos do TC Processo 019.571/2015-1. 
5.4.1.	Por economia processual, juntou-se a estes autos (peça 104) , cópia do exame e do pronunciamento desta unidade naquele processo, em que foram fundamentadas as seguintes premissas e que serão consideradas no presente exame:
	a) ao julgar o RE 636.886, o STF conferiu nova interpretação ao art. 37, § 5º, da Constituição Federal, fixando a tese de que "é prescritível a pretensão de ressarcimento ao erário fundada em decisão de Tribunal de Contas";
	b) as pretensões punitiva e de ressarcimento devem observar o mesmo regime na atividade de controle externo, dado o objetivo comum da prescrição, de fixar prazo para o Tribunal de Contas agir, caracterizar o ilícito, identificar seu autor, dimensionar as consequências da conduta e impor as consequências legais, independentemente de tais consequências terem natureza punitiva ou ressarcitória; e
	c) até que sobrevenha norma específica, entende-se que a prescrição das pretensões punitiva e de ressarcimento, no processo de controle externo, deve observar o regime Lei 9.873/1999, na linha dos recentes pronunciamentos do STF a respeito. Assim, sem prejuízo de se realizar o exame da prescrição também segundo o prazo decenal previsto no Código Civil, o critério adotado, na formulação da proposta de encaminhamento, será o da Lei 9.873/1999.
5.4.2.	Com essas explicações adicionais, se passa à análise da prescrição no caso em exame, considerando o contexto das premissas indicadas anteriormente. 
5.4.2.1.	O artigo 1º da Lei 9.873/1999 estabelece que "Prescreve em cinco anos a ação punitiva da Administração Pública Federal, direta e indireta, no exercício do poder de polícia, objetivando apurar infração à legislação em vigor, contados da data da prática do ato ou, no caso de infração permanente ou continuada, do dia em que tiver cessado". No entanto, o disposto nos incisos I e II do art. 2º da mesma lei (redação dada pela Lei 11.941/2009) estabelecem que: " (...) Interrompe-se a prescrição da ação punitiva: I - pela notificação ou citação do indiciado ou acusado, inclusive por meio de edital;" e "II - por qualquer ato inequívoco, que importa a apuração do fato".
5.4.2.2.	Adota-se como termo a quo para contagem dos prazos prescricionais o mesmo aludido no subitem 5.3.1 deste Exame.	
5.4.2.3.	Da análise dos diversos incidentes processuais nestes autos, que se afiguram como causas interruptivas de prescrição, constata-se as seguintes ocorrências:
	Ocorrências
	Fundamento legal da interrupção do prazo prescricional
	Localização nos autos

	1 - Notificação de Edson da Silva Almeida em relação à reprovação da prestação de contas, em 6/11/2015
	Inciso I do art. 2º da Lei 9.873/1999
	peça 11 e aviso de recebimento (AR) à peça 12 

	2 - Notificação de Edson da Silva Almeida em relação à reprovação da análise financeira (peça 14) da prestação de contas final apresentada pelo CPQT (peça 13) , em 4/9/2018
	Inciso I do art. 2º da Lei 9.873/1999
	peça 15 e AR à peça 16

	3 - Notificação de Edson da Silva Almeida quanto à instauração da tomada de contas especial, respectivamente, em 24/8/2020
	Inciso I do art. 2º da Lei 9.873/1999
	peça 32 e comprovante de recebimento à peça 33

	4 - Citação de Edson da Silva Almeida, na fase externa do processo de TCE, respectivamente, em 12/5/2021 
	Inciso I do art. 2º da Lei 9.873/1999
	peça 53 e AR à peça 55

5.4.2.4.	Da análise sobre as ocorrências na mencionada tabela conclui-se que:
	a) não ocorreu interregno de tempo superior a cinco anos entre o termo de início de contagem da prescrição ao recorrente, em 22/5/2013, e a primeira interrupção de prazo prescricional, em 6/11/2015 (item 1 da tabela) . De igual forma, entre a última interrupção do prazo prescricional, em 12/5 e 19/5/2021 (item 4 da tabela) e a prolação do acórdão recorrido, em 14/9/2021 (vide item 2.4 deste Exame) ; e
	b) também não houve exaurimento do prazo quinquenário entre as demais ocorrências de interrupções de prazos prescricionais (itens 1 a 4 da tabela) .
5.4.2.5.	Quanto à incidência da prescrição intercorrente, nos termos do § 1º do art. 1º da Lei 9.873/1999 ("Incide a prescrição no procedimento administrativo paralisado por mais de três anos, pendente de julgamento ou despacho, cujos autos serão arquivados de ofício ou mediante requerimento da parte interessada, sem prejuízo da apuração da responsabilidade funcional decorrente da paralisação, se for o caso") , não se constata a sua ocorrência tendo em vista que, à luz das peças juntadas aos autos, o processo não ficou paralisado por mais de três anos.
5.4.2.6.	Ao contrário do alegado pelo recorrente, que entende que a única interrupção de prazo ocorreu por ocasião de suas citações perante este Tribunal, o processo de TCE se caracteriza por dois momentos distintos: o que tramita na fase interna, perante o órgão instaurador, e, posteriormente, em sua fase externa, perante este Tribunal. Dessa forma, as causas interruptivas de prescrição também incidem na fase interna do processo de TCE de forma que não incide a prescrição aludida na Lei 9.873/1999 e requerida pelo recorrente. 
5.5.	Especificamente quanto ao novo elemento trazido aos autos pelo recorrente, à peça 84, que dá notícia de que o CPQT teve suas atividades encerradas a partir de 2015, melhor sorte não lhe socorre.
5.5.1.	Mediante consulta ao sistema de pessoas físicas e jurídicas do sistema e-TCU (que replica os registros da base de dados da Receita Federal - peça 105) , na data de 1/4/2022, a situação cadastral do CPQT é ativa. Dito por outras palavras, a empresa está apta a desenvolver suas atividades econômicas e de atuar em seu ramo de produção.
5.5.2.	Os endereços dos avisos de recebimento referentes ao CPQT, às peças 16 (datado de 4/9/2018) e 35 (datada de 26/8/2020) , coincidem com o constante na Receita Federal, só havendo notícia de alteração de endereço no AR à peça 56 (datado em 15/3/2021) , o qual ainda não foi atualizado perante o fisco. De qualquer forma, a atual sócia diretora daquela entidade, Nadja Cristina da Silva Almeida, recebeu o ofício de citação em seu próprio endereço de correspondência (pesquisa de endereço à peça 57) e não apresentou suas alegações de defesa.
5.5.3.	Dessa forma, as mesmas interrupções de prazos prescricionais verificadas ao recorrente, também se aplica ao CPQT, de sorte que não há incidência de prescrição àquela entidade como assevera o recorrente. 
5.6.	Por fim, da reanálise dos elementos contidos nos autos, verifica-se o presente processo de TCE atende a todos os demais pressupostos de constituição e de validade quanto ao mérito do julgamento das contas, à imputação do débito e à aplicação da pena de multa aos responsáveis. 
CONCLUSÃO 
6.	Da análise anterior, conclui-se que:
a) quanto à incidência da prescrição quinquenária asseverar que, em face das diversas interrupções de prazos prescricionais constados nestes autos, não se verifica interregno de tempo superior a cinco anos entre eles; e
b.) em relação à prescrição intercorrente de três anos, também não se verifica paralisação processual por mais de três anos. 
6.1.	Com base nestas conclusões, à míngua da incidência da prescrição, reconhecer que o presente processo de TCE atende a todos os pressupostos de sua constituição e de seu regular desenvolvimento e, por via de consequência, manter o acórdão recorrido em seus exatos termos. 
PROPOSTA DE ENCAMINHAMENTO
7.	Ante o exposto, propõe-se, com base nos arts. 32, inciso I, e 33, da Lei 8.443/1992:
	a) conhecer o recurso interposto e, no mérito, negar-lhe provimento; e
	b)  dar ciência ao recorrente, ao Banco do Nordeste do Brasil e ao Procurador-Chefe da Procuradoria da República no Estado do Ceará sobre o acórdão que vier a ser proferido.
2.	O representante do MPTCU que atuou no feito, Procurador Dr. Rodrigo Medeiros de Lima, manifestou-se de acordo com a proposta da Serur pelas razões trazidas em seu parecer à peça 109, a seguir transcrito:
	Em análise, recursos de reconsideração interpostos conjuntamente pelo Centro de Pesquisa e Qualificação Tecnológica (CPQT) e seu representante à época dos fatos, Sr. Edson da Silva Almeida (peça 83) . Os recorrentes insurgem-se contra o Acórdão 13310/2021-TCU-Primeira Câmara (Rel. Min. Benjamin Zymler, peça 68) , que os condenou à reparação solidária de dano ao erário e ao pagamento de multa individual fundamentada no art. 57 da Lei 8.443/1992, diante de irregularidades na prestação de contas de convênio firmado com o Banco do Nordeste do Brasil (BNB) .
Conforme bem aponta a Secretaria de Recursos (Serur) em sua manifestação de peças 106-107, os recorrentes alegam ter havido prescrição quinquenal para exercício da pretensão indenizatória pelo TCU. Ademais, o apelo também indica que "não há o que falar em revelia quanto ao CPQT, haja vista o Recorrente nunca ter recebido nenhuma notificação em seu nome" (peça 83, p. 6) .
Examinando a questão sob o prisma da Lei 9.873/1999, a Serur conclui que a pretensão em reaver os valores em tela não foi alcançada pela prescrição, considerando os marcos interruptivos daquele prazo - a saber, notificação e citação do responsável (peça 106, p. 6) . Assim, propõe conhecer do recurso, negando-lhe provimento quanto ao mérito 
Conquanto não tenha enfrentado o segundo ponto do recurso (falta de citação do CNQT) , observamos, de plano, sua improcedência, tendo em vista o aviso de recebimento de peça 59 e as disposições regulamentares e jurisprudenciais quanto à desnecessidade de citação pessoal no TCU. 
Sobre a arguição de prescrição, este representante do Ministério Público entende necessário registrar as considerações adiante, mercê da relevância de avaliar eventuais reflexos, neste processo, do julgamento proferido pelo Supremo Tribunal Federal (STF) no âmbito do Tema 899 de repercussão geral.
***
O STF, ao julgar o mérito do referido Tema 899, tendo como leading case o RE 636.886, no qual se discutia o alcance da regra estabelecida no art. 37, § 5º, da Constituição Federal, relativamente a pretensões executórias fundadas em decisões condenatórias de Tribunal de Contas, fixou a seguinte tese, nos termos do voto do Ministro Alexandre de Moraes, relator do RE[footnoteRef:2]: "É prescritível a pretensão de ressarcimento ao erário fundada em decisão de Tribunal de Contas". [2:  O entendimento foi acompanhado pelos demais, ainda que com ressalvas pelos Ministros Luís Roberto Barroso e Gilmar Mendes.] 
A partir da leitura do voto proferido pelo Ministro Alexandre de Moraes, este membro do Ministério Público compreende que a decisão do STF não trata diretamente do andamento de TCEs no âmbito da Corte de Contas. Há que se diferenciar o âmbito de atuação do TCU do âmbito de atuação dos órgãos estatais que, após a formação do título executivo extrajudicial, exercerão a pretensão executória em juízo, como a Advocacia-Geral da União (AGU) (responsável pela cobrança de multas e débitos a serem recolhidos aos cofres da União, bem como de autarquias e fundações públicas federais) e os órgãos jurídicos próprios de entidades da Administração indireta que deles dispõem (a exemplo das sociedades de economia mista, empresas públicas e conselhos de classe) .
De todo modo, é possível constatar, à vista dos votos consignados no referido julgamento, que a interpretação conferida pela Corte Suprema à matéria constitucional, quanto à inteligência do art. 37, § 5º, da Constituição Federal[footnoteRef:3], é a da prescritibilidade, como regra, da pretensão de ressarcimento ao erário. Segundo constou do item 2 da ementa do acórdão, somente seriam imprescritíveis "as ações de ressarcimento ao erário fundadas na prática de ato de improbidade administrativa doloso tipificado na Lei de Improbidade Administrativa - Lei 8.429/1992" (grifo nosso) , conforme tese anteriormente definida na apreciação do Tema 897[footnoteRef:4]. [3:  Constituição Federal:"Art. 37 omissis (...) § 5º A lei estabelecerá os prazos de prescrição para ilícitos praticados por qualquer agente, servidor ou não, que causem prejuízos ao erário, ressalvadas as respectivas ações de ressarcimento." (grifo nosso) ]  [4:  "São imprescritíveis as ações de ressarcimento ao erário fundadas na prática de ato doloso tipificado na Lei de Improbidade Administrativa."] 
O prazo prescricional quinquenal adotado pelo Ministro Alexandre de Moraes no julgamento do RE 636.886, por sua vez, guarda relação mais específica com a execução judicial de dívida ativa e decorre da aplicação da legislação federal infraconstitucional ao caso concreto sob análise pelo STF, extrapolando, assim, a matéria constitucional ali apreciada sob a sistemática da repercussão geral, não se revestindo do mesmo alcance ultra partes. Ademais, à vista dos demais votos lançados, observa-se que não há sequer uma opinião jurídica uníssona entre os ministros daquela Corte a respeito do cômputo do prazo de prescrição no âmbito do controle externo.
O processo de contas, de caráter não judicial, não se confunde com a execução judicial que pode ser deflagrada a partir do título executivo extrajudicial caracterizado pela decisão proferida pelo Tribunal de Contas, não podendo lhe ser transpostas, sem qualquer ponderação, as regras de prescrição que se aplicam à segunda.
Nesse sentido, ainda que nos pareça necessária a adequação da jurisprudência do TCU à tese fixada pelo STF no Tema 899, no sentido de incorporar o entendimento da prescritibilidade da pretensão ressarcitória, em revisão do entendimento consagrado na Súmula TCU 282[footnoteRef:5], não se mostra adequada a pronta transposição do prazo prescricional aplicado pelo Ministro Alexandre de Moraes, naquele caso concreto, à execução judicial, para a pretensão condenatória exercida por meio do processo de contas. [5:  "As ações de ressarcimento movidas pelo Estado contra os agentes causadores de danos ao era¿rio sa¿o [em quaisquer casos] imprescritíveis."] 
Assim, em coerência com o entendimento consolidado da Corte de Contas quanto à incidência do prazo geral de prescrição do art. 205 do Código Civil[footnoteRef:6], de dez anos, às sanções de sua competência, à falta de norma específica, entendemos que o mesmo pode ser estendido, por iguais razões, para a pretensão condenatória de fins ressarcitórios exercida no âmbito do processo de contas. [6:  Acórdão 1441/2016-TCU-Plenário (relator Ministro Benjamin Zymler; redator Ministro Walton Alencar Rodrigues) .] 
No caso em exame, considerando que o termo inicial da contagem do prazo prescricional é 21/5/2013 (prazo final para prestação de contas, cf. peça 5, p. 4, e peça 8) , e que o ato que ordenou a citação dos responsáveis foi emitido em 28/01/2021 (peça 50) , verifica-se que não decorreram dez anos entre as datas mencionadas. Portanto, com a interrupção do curso do prazo prescricional, conclui-se pela não ocorrência da prescrição da pretensão de ressarcimento, com igual entendimento em relação à prescrição da pretensão punitiva[footnoteRef:7]. [7:  Registre-se que o TCU, em sessão do Plenário de 9/3/2022, proferiu o Acórdão 459/2022-TCU-Plenário, contendo, em seu subitem 9.8, ordem para que a Secretaria-Geral de Controle Externo (Segecex) forme grupo técnico de trabalho para apresentar ao Plenário do TCU "projeto de normativo que discipline, de forma completa e detalhada, o tema da prescrição da pretensão ressarcitória e da prescrição da pretensão punitiva, tendo por base jurisprudência predominante do STF, adequando-a às especificidades das diversas formas de atuação da Corte de Contas".] 
***
Nesse quadrante, por motivos distintos dos esposados pela Serur, o Ministério Público acompanha a proposta de encaminhamento da unidade técnica (peça 106-107) , no sentido de que o recurso em tela seja conhecido e desprovido, em vista dos argumentos consignados neste parecer.
É o Relatório.

Edson da Silva Almeida (212.936.353-91).

Procurador Rodrigo Medeiros de Lima.

TOMADA DE CONTAS ESPECIAL. CONVÊNIO CELEBRADO ENTRE O BANCO DO NORDESTE DO BRASIL - BNB E O CENTRO DE PESQUISA E QUALIFICAÇÃO TECNOLÓGICA - CPQT. NÃO COMPROVAÇÃO DA EXECUÇÃO FÍSICA NEM DO NEXO DE CAUSALIDADE. CONTAS IRREGULARES. DÉBITO. MULTA. RECURSO DE RECONSIDERAÇÃO. CONHECIMENTO. RAZÕES DE APELO INSUFICIENTES PARA ALTERAR O MÉRITO DA DECISÃO RECORRIDA. NEGATIVA DE PROVIMENTO. NOTIFICAÇÃO.

TOMADA DE CONTAS ESPECIAL (TCE)

Secretaria de Recursos (Serur).

Em apreciação, recurso de reconsideração interposto pelo Centro de Pesquisa e Qualificação Tecnológica - CPQT e por Edson da Silva Almeida, ex-diretor dessa instituição, peças 83-84) , contra o Acórdão 13310/2021-TCU-Primeira Câmara (peça 68) , que, ao apreciar tomada de contas especial, entre outros, julgou irregulares as contas de ambos os recorrentes, condenou-os solidariamente em débito e aplicou-lhes a multa individual prevista no art. 57 da Lei 8.443/1992, no valor de R$ 10.000,00.
Cuida o presente processo, em sua origem, de tomada de contas especial instaurada pelo Banco do Nordeste do Brasil S.A. - BNB em desfavor de ambos os recorrentes, em razão da não comprovação da regular aplicação dos recursos oriundos do Convênio Fundeci 2011/088 (peça 5) .
O ajuste em questão, para o qual foram repassadas verbas federais no valor de R$ 60.000,00, tinha por objetivo implantar sistema de avaliação online, a fim de garantir a identidade de alunos e avaliadores, utilizando sistemas de autenticação, mediante ferramenta simples, baseada em componentes audiovisuais, composta por webcam controlada remotamente via servo-motor, além de display de cristal líquido, aplicados à educação à distância em suas mais diversas utilizações.
As presentes contas foram julgadas irregulares pelo Tribunal em razão da não comprovação da execução física do objeto do convênio nem do nexo de causalidade entre a movimentação financeira e as despesas realizadas no âmbito do ajuste em questão.
 Após analisar as razões de apelo, a Secretaria de Recursos - Serur, em uníssono (peças 106 e 107) , pugna pelo conhecimento do recurso de reconsideração e, no mérito, para que seja a ele negado provimento. Em seus fundamentos, a Serur aponta a inocorrência da prescrição das pretensões punitiva e ressarcitória, seja pela aplicação do Acórdão 1441/2016-TCU-Plenário, que se utiliza das regras do Código Civil, seja pela utilização da Lei 9.873/1999, em consonância com a jurisprudência dominante do STF, que se serve do prazo quinquenal na análise da ocorrência do instituto.
O representante do MPTCU que atuou no feito, Procurador Dr. Rodrigo Medeiros de Lima, manifesta sua concordância com a proposta da Serur, mas pelos fundamentos exarados em seu parecer à peça 109. Entende Sua Excelência que a análise da prescrição, tanto da pretensão ressarcitória quanto da punitiva, deve se pautar pelas disposições do Código Civil, cujo prazo geral de prescrição é fixado em dez anos, nos termos do seu art. 205.  
Passo a deliberar.
Reitero o teor do despacho de peça 87, no sentido de conhecer do presente recurso de reconsideração por observar os requisitos de admissão tratados nos arts. 32, inciso I, e 33 da Lei 8.443/1992, c/c o art. 285 do Regimento Interno do TCU.
Com relação ao mérito, manifesto minha concordância com as conclusões dos pareceres prévios, pela improcedência do apelo aviado, em face da fundamentação apontada na instrução de mérito da Serur, motivo pelo qual acolho os argumentos por ela expendidos e transcritos no relatório precedente em minhas razões de decidir, sem prejuízo de tecer os comentários que se seguem.
Os recorrentes alegam, em essência, a incidência da prescrição das pretensões punitiva e ressarcitória, nos termos da Lei 9.873/1999, em razão do que foi decidido pelo Supremo Tribunal Federal - STF no RE 638.886, que, em sede de repercussão geral, culminou com a aprovação do Tema 899. Apontam a ocorrência de eventos isolados aptos a interromper o prazo prescricional, nos termos do art. 2º da citada Lei, mas que não teriam sido suficientes para evitar o transcurso do lustro prescricional.
Relativamente ao CPQT, afirmam que não há que se falar em revelia do referido centro de pesquisa, consoante restou consignado no acórdão recorrido, na medida em que nunca teria recebido notificação em seu nome e, se supostamente recebeu, quem o fez não tinha autorização para responder pelo instituto ou foi endereçada para logradouro diferente daquele constante das bases da Receita Federal, pois a instituição encerrou suas atividades em dezembro de 2014.
Tais argumentos não merecem prosperar. 
Registro que o instituto da prescrição das pretensões punitiva e ressarcitória passou a ser regulado no âmbito desta Corte de Contas pela recente Resolução TCU 344/2022 e, por constituir questão de ordem pública, alcança todos os processos em tramitação neste Tribunal, exceto aqueles já remetidos aos órgãos ou às entidades competentes para fins de cobrança judicial, nos termos do seu art. 10.
De acordo com a referida norma, elaborada em consonância com os ditames da Lei 9.873/1999 e com a jurisprudência dominante do Supremo Tribunal Federal - STF acerca do tema, em especial com o que restou decidido na ADI 5.509, foi estabelecido o prazo de cinco anos para a operação da prescrição em processos de controle externo, a teor do que dispõe o seu art. 2º. 
No caso de processo de contas, hipótese ora tratada, a norma em evidência fixa como termo inicial da contagem de prazo de ambas as prescrições a data da apresentação da prestação de contas ao órgão competente ou, na inobservância de tal dever, a data em que as contas deveriam ter sido prestadas, consoante dispõe, respectivamente, o art. 4º, incisos II e I da citada resolução.
In casu, o prazo para a prestação de contas exauriu-se em 22/5/2013, ou seja, sessenta dias contados da data final da vigência do convênio, em 22/3/2013 (peça 9, p. 1) , a partir da qual se inicia a fluência do prazo prescricional. Aplicada a hipótese de interrupção estatuída no art. 5º, inciso II, da Resolução TCU 344/2022, podem ser considerados atos inequívocos de apuração dos fatos adotados pelo órgão repassador, Banco do Nordeste do Brasil - BNB, entre outros: 
notificação de Edson da Silva Almeida em relação à reprovação da prestação de contas, em 6/11/2015, para fins de adoção das providências devidas com vistas a solucionar as pendências apontadas (peças 11 e 12) ;
Relatório de Análise Financeira do BNB, de 31/8/2018, apontando inconsistências e reprovando a prestação de contas (peça 14) ;
Relatório de Reanálise Financeira do BNB, de 18/4/2019, em que analisa a defesa administrativa apresentada pelo Sr. Edson da Silva Almeida em 10/9/2018 (peça 20) ;
Autuada a presente TCE, o responsável foi citado em 12/5/2021 (peças 53 e 55) , evento processual a promover nova interrupção do prazo prescricional, consoante o disposto no art. 5º, inciso I, da Resolução TCU 344/2022.
Do exposto, de se concluir que não se operou a prescrição das pretensões punitiva nem ressarcitória, porquanto não foi observado o transcurso do prazo de cinco anos desde a data em que a prestação de contas deveria ter sido apresentada, interregno temporal este que foi interrompido pelos eventos processuais mencionados nos itens anteriores.
De igual modo, também não há que se falar na ocorrência da prescrição intercorrente, aquela observada no curso do processo, conforme disposto no art. 8º da norma em altar, visto que a autuação da presente TCE por esta Corte de Contas se deu em 14/10/2020, cuja citação a interromper o prazo prescricional, já no âmbito deste Tribunal, foi realizada, como visto, em 12/5/2021 (peças 53 e 55) , dentro do prazo de três anos fixados pela multicitada resolução.
A esse respeito, deixo de acolher os argumentos que integram o parecer do MPTCU, de se considerar o Código Civil como o norte a guiar a fixação do prazo prescricional da pretensão ressarcitória no âmbito desta Corte de Contas, em razão da aprovação do novo marco normativo trazido pela Resolução TCU 344/2022, fundada nos termos da Lei 9.873/1999 e na jurisprudência dominante do STF acerca do assunto.
Com relação à situação do CPQT, conforme levantado pela Serur em 1/4/2022 (peça 105) , trata-se de instituição com situação ativa junto à Receita Federal. Apesar de compreender a dificuldade financeira por que passa a referida instituição, com o acúmulo de dívidas relativas a impostos, o que impossibilitou a baixa de seu cadastro junto ao Fisco Federal, consoante esclarecido pelos recorrentes à peça 84, não há como ignorar o fato de que, juridicamente, ela ainda existe, inclusive, com a indicação de sua diretora responsável, Sra. Nadja Cristina da Silva Almeida (peça 105) .
Observo que o CPQT foi devidamente citado pelo TCU mediante ofício de peça 58, que foi enviado ao endereço que constava das bases de dados da Receita Federal, segundo pesquisa de endereço que integra a peça 57. O aviso de recebimento - AR do referido ofício consta da peça 59, com a clara identificação da pessoa que o recebeu, Sra. Nadja Almeida, diretora responsável.
Nesse passo, não há como afastar a incidência do instituto da revelia previsto no art. 12, § 3º, da Lei 8.443/1992, na medida em que, mesmo devidamente citada, a representante do CPQT optou por permanecer silente quanto aos fatos imputados à referida instituição.
Ante o exposto, pugno para que, no mérito, seja negado provimento ao recurso de reconsideração interposto pelos ora apelantes, mantendo-se incólume o Acórdão 13310/2021-TCU-Primeira Câmara.
Com essas considerações, Voto para que o Tribunal aprove a minuta de Acórdão que ora submeto à consideração deste Colegiado.
TCU, Sala das Sessões, em 22 de novembro de 2022.
Ministro VITAL DO RÊGO 
Relator